臺灣高等法院民事判決　　　　　　　　　 93年度上字第430號
上訴人即附
帶被上訴人　　甲○○
　　　　　　　乙○○
訴訟代理人　　蘇錦霞律師
被上訴人即
附帶上訴人　　丙○○
訴訟代理人　　張立業律師
複　代理人　　王世豪律師
上列當事人間請求確認抵押權不存在等事件，上訴人對於中華民
國93年3月31日臺灣臺北地方法院92年度重訴字第71號第一審判
決提起上訴，被上訴人則提起附帶上訴，本院於94年8月2日言詞
辯論終結，判決如下：
    主  文
原判決主文第一項確認逾新台幣參佰萬元債權不存在，及訴訟費
用之裁判均廢棄。
上開廢棄部分，被上訴人在第一審之訴駁回。
其餘上訴駁回。
附帶上訴駁回。
第一、二審訴訟費用關於上訴部分，由上訴人負擔2分之1，餘由
被上訴人負擔。關於附帶上訴部分，由附帶上訴人負擔。
    事實及理由
一、被上訴人在原審原為先備位訴之聲明，即求為判決：先位部
    分：(一)確認上訴人甲○○就坐落台北市○○區○○段4小段
    776 地號土地及其上建號1863號建物，於民國90年3月20日
    設定予上訴人乙○○之本金最高限額新台幣（下同）600萬
    元之第2順位抵押權（登記字號：大安字第071240號）及該
    抵押權所擔保之債權均不存在。(二)上訴人乙○○應將上開土
    地及建物於90年3月20日經台北市大安地政事務所以大安字
    第071240號所為本金最高限額600萬元之抵押權設定登記予
    以塗銷；備位部分：(一)上訴人間於90年3月20日就上開土地
    及建物，所為本金最高限額600萬元之抵押權設定行為應予
    撤銷。(二)上訴人乙○○應將上開土地及建物於90年3月20日
    經台北市大安地政事務所以大安字第071240號所為本金最高
    限額600萬元之抵押權設定登記予以塗銷（見原審卷第270頁
    至第271頁之辯論意旨續三狀）。嗣原審判決：(一)確認上訴
    人乙○○對上訴人甲○○逾300萬元部分之債權不存在。(二)
    上訴人間於90年3月20日就坐落上開土地及建物所為本金最
    高限額600萬元之抵押權設定行為應予撤銷。(三)上訴人乙○
    ○應將上開土地及建物於90年3月20日經台北市大安地政事
    務所以大安字第071240號所為本金最高限額600萬元之抵押
    權設定登記予以塗銷。並駁回被上訴人其餘之訴（見原審卷
    第305頁）。經上訴人提起上訴後，被上訴人在本院提起附
    帶上訴，並將原為之先備位聲明，更正為併存之訴之聲明為
    ：(一)確認上訴人甲○○就上開土地及其上建物，於90年3月
    20 日設定予上訴人乙○○之本金最高限額600萬元之第2順
    位抵押權（登記字號：大安字第071240號）及該抵押權所擔
    保如附表所示之債權均不存在。上訴人乙○○應將上開土地
    及建物於90年3月20日經台北市大安地政事務所以大安字第
    071 240號所為本金最高限額600萬元之抵押權設定登記予以
    塗銷。(二)上訴人間於90年3月20日就上開土地及建物，所為
    本金最高限額600萬元之抵押權設定行為應予撤銷。上訴人
    乙○○應將上開土地及建物於90年3月20日經台北市大安地
    政事務所以大安字第071240號所為本金最高限額600萬元之
    抵押權設定登記予以塗銷（見本院卷第2卷第48頁至第49頁
    ），上訴人就此表示無意見（見本院卷第2卷第84頁）。先
    予敘明。
二、本件被上訴人主張：上訴人甲○○就台北市○○區○○段4
    小段776地號土地所有權應有部分萬分之210，及其上建號
    1863號，門牌號碼為台北市○○街108巷5號7樓建物所有權
    全部（含共同使用部分建號1882建物所有權應有部分萬分之
    210），於90年3月20日設定予上訴人乙○○之第2順位抵押
    權及該抵押權所擔保如附表所示之債權均係通謀虛偽意思表
    示所成立，應屬無效。縱認上訴人間確有債權存在，且上開
    設定抵押權並非通謀虛偽意思表示之設定，惟上訴人設定第
    2順位抵押權登記之日期為90年3月20日，即係先有債權存在
    而於事後設定抵押權之情形，故設定當日並無對價關係存在
    ，屬無償行為，並有害及被上訴人對上訴人甲○○之家庭生
    活費用債權，被上訴人自得依民法第244條第1項規定予以撤
    銷等情，爰就通謀虛偽表示無效主張部分，聲明求為(一)確認
    上訴人甲○○就上開土地及房屋，於90年3月20日設定予上
    訴人乙○○本金最高限額600萬元之第2順位抵押權（登記字
    號為大安字第071240號）及該抵押權所擔保之債權均不存在
    。(二)上訴人乙○○應將上開本金最高限額600萬元之抵押權
    設定登記予以塗銷之判決；就依民法第244條規定行使撤銷
    權主張部分，聲明求為：(一)上訴人間所為上開設定抵押權行
    為應予撤銷。(二)上訴人乙○○應將上開本金最高限額600 萬
    元之抵押權設定登記予以塗銷之判決。並在本院聲明：(一)上
    訴部分：上訴駁回。(二)附帶上訴部分：原判決不利附帶上
    訴人部分廢棄。上開廢棄部分，確認上訴人甲○○就上開
    土地及房屋，於90年3月20日設定予上訴人乙○○本金最高
    限額600萬元之第2順位抵押權（登記字號為大安字第071240
    號）及該抵押權所擔保之債權300萬元均不存在。
三、上訴人甲○○則以：伊確曾向上訴人乙○○先後借款550萬
    元，抵押債權及抵押權設定登記並非通謀虛偽意思表示所為
    ，亦無何詐害債權之行為等語。上訴人乙○○以：被上訴人
    主張依民法第244條規定行使撤銷權部分，已因罹於民法第
    245條所規定之1年除斥期間，而不得行使。又上訴人甲○○
    確有向伊借款，借款日期及金額均如附表所示。故本件抵押
    債權確實存在，抵押權亦屬有效，並無通謀虛偽意思表示成
    立債權等語，資為抗辯。上訴人並均在本院聲明：(一)原判決
    不利上訴人部分廢棄。(二)上開廢棄部分，被上訴人在第一審
    之訴駁回。(三)附帶上訴駁回。
四、被上訴人主張上訴人甲○○因未給付被上訴人家庭生活費用
    ，經原審以89年度家訴字第59號判決應給付1,625,496元及
    自89年6月4日起至清償日止按年息5%計算之利息，並已於90
    年1月11日確定，有其提出之該案民事判決及確定證明書為
    證（見原審91年度重訴字第2482號卷第10頁至第20頁），且
    為上訴人所不爭執，堪認為真實。又系爭房地係上訴人甲○
    ○於89年12月13日所購買者，並於90年1月11日辦理所有權
    登記完畢（見原審上開卷第25頁至第28頁之土地及建物登記
    謄本）。上訴人於90年3月20日將系爭房地設定600萬元本金
    最高限額抵押權第2順位登記予上訴人乙○○，存續期間為
    自89年2月28日起至94年2月27日止，亦為兩造所不爭執，復
    有原審向台北市大安地政事務所函調之抵押權設定登記資料
    在卷可憑（見原審卷第33頁至第41頁），亦堪信為真實。至
    被上訴人主張上訴人間抵押債權及抵押權設定行為均係通謀
    虛偽意思表示所成立，及上訴人間之抵押權設定行為已構成
    詐害債權行為等語，則均為上訴人所否認，並以前揭情詞置
    辯。故本件所應審究者厥為：(一)系爭抵押債權及抵押權設定
    行為是否係通謀虛偽意思表示所成立，應屬無效？(二)如非通
    謀虛偽意思表示，則上訴人間之設定抵押權行為是否構成民
    法第244條規定之詐害債權行為，而應予撤銷？如是，被上
    訴人之撤銷權是否已罹於1年之除斥期間？經查：
  (一)按所謂最高限額之抵押契約，係指所有人提供抵押物，與債
    權人訂立在一定金額之限度內，擔保現在已發生及將來可能
    發生之債權之抵押權設定契約而言。此種抵押權如有約定存
    續期間者，其所擔保之債權，除訂約時已發生之債權外，於
    存續期間發生之債權，在約定限額之範圍內，亦為抵押權效
    力所及（最高法院66年台上字第1097號判例參照）。經查上
    訴人係於90年2月28日書立抵押權設定契約，就系爭土地及
    建物設定最高限額抵押權（見原審卷第36頁至第37頁）。其
    中關於權利存續期間雖記載自89年2月28日起至94年2月27日
    止（見上開卷第37頁），惟依上開判例說明，其最高限額抵
    押權所擔保債權自包括訂約前已發生之所有債權，故系爭最
    高限額抵押權所擔保之債權即應包括如附表所示之債權。至
    本件被上訴人雖以上訴人所提出之字據及借貸契約，其中部
    分立據日期所載之時間，上訴人乙○○並未在國內；其餘部
    分則不能證明有交付借款之事實為據，主張上訴人間之債權
    乃通謀虛偽意思表示所成立。惟按當事人主張有利於己之事
    實者，就其事實有舉證之責任（民事訴訟法第277條前段規
    定參照）。又第三人主張表意人與相對人通謀而為虛偽意思
    表示者，該第三人應負舉證之責（最高法院48年台上字第29
    號判例參照）。而此項舉證必須證明表意人之相對人不僅須
    知表意人非真意，並須就表意人非真意之表示相與為非真意
    之合意，始為相當。尚難僅執表意人與相對人間無付款之事
    實，即認彼等間有成立通謀虛偽意思表示（最高法院51年台
    上字第215號判例及85年度台上字第235號判決參照）。本件
    經查上訴人就附表編號14所示300萬元借款部分，已提出立
    據日期為86年7月11日之借貸契約書為證。經核該契約書載
    明借貸雙方、借貸金額為300萬元、已交付借款、借貸期間
    及清償方式及利息之約定，並列有見證人袁桂珠（見原審卷
    第52頁），在形式上已堪認有構成借貸契約之要件。復有上
    訴人提出之活存取款單及如原判決附表一編號2.、編號7.至
    之支票，及戶名乙○○、帳號00000000-0收件日期為86年
    7月12日之委託代收票據申請書影本（內載到期日自86年8月
    15日起至89年6月15日止於每月15日、票面金額各為9萬元之
    支票合計35張）（見原審卷第64頁、66頁、第68頁至第75頁
    ），及支票、上訴人甲○○之帳戶轉帳存入300萬元明細影
    本為證（見原審卷第194頁至第195頁），核與上開借貸契約
    約定內容相符，而上訴人乙○○在上開借貸契約書所載立據
    日期確係在我國境內，亦有內政部警政署入出境管理局入出
    境資料為憑（見原審卷第144頁），則上訴人所辯彼等間確
    有附表編號14所示之300萬元借款，並非通謀虛偽意思表示
    等語，即堪信取。至上訴人就如附表編號14所示300萬元外
    之借款及墊款存在之抗辯，亦提出立據日期為88年9月20日
    之借款書（見原審卷第56頁及第197頁）、86年12月31日之
    借貸契約（見原審卷第55頁）及50萬元支票（見原審卷第51
    頁）、500萬元本票（見原審卷第57頁及第58頁）、未載發
    票日之支票（見原審卷第61頁）、溫天財書立之收據（見原
    審卷第62頁及第199頁），及上訴人乙○○之存摺（見原審
    卷第183頁至第192頁）為證。被上訴人雖指稱上訴人乙○○
    於上開借款書及借貸契約立據日期並未在國內（見原審卷第
    144頁及第148頁之內政部警政署入出境管理局及上訴人乙○
    ○之美國護照入出境資料），及上開本票、支票均無兌領資
    料，且與上訴人所陳之借款情節不同云云，但就上訴人2人
    間彼此均知悉對方非真意，且就彼等間非真意之表示相與為
    非真意之合意之事實，始終不能舉證以實其說。而衡諸一般
    消費借貸方式，時有倒填日期之作法，另支票、本票縱有未
    兌領，亦僅係有無借款交付之問題，均不足據為證明上訴人
    間有主觀通謀之認識及虛偽合意之表示等事實。故依上開判
    例說明，亦難認被上訴人所為此部分之主張為可取。被上訴
    人既不能舉證證明上訴人間確有通謀虛偽意思表示成立債權
    ，而查上訴人間就系爭土地及建物設定抵押權契約之時間為
    90 年2月28日，並於90年3月20日送件完成設定登記（見原
    審卷第34頁至第37頁）。彼時上訴人乙○○係在國內（見原
    審卷第149頁、第176頁至第178頁之上訴人乙○○美國護照
    內簽證欄之戳記），且證人即承辦系爭抵押權設定之代書林
    澤源及其配偶陳錦淑亦在原審到場證稱：辦理抵押權設定時
    上訴人均有在場，當時上訴人乙○○有提出身分證，一般有
    身分證就認定是本人等語（見原審卷第97頁及第100頁），
    亦堪認上訴人間確有設定抵押權之合意。被上訴人雖主張上
    訴人間抵押權之設定行為，係屬通謀虛偽意思表示，但並不
    能提出任何積極證據以實其說，則其所為此部分之主張，仍
    難憑取。
  (二)惟按債務人以其所有之不動產設定抵押權，同時向他人借貸
    款項，其設定抵押權之行為，固屬有償行為，若先有債權之
    存在而於事後為之設定抵押權者，如無對價關係，即屬無償
    行為，倘有害及債權，則債權人自得依民法第244條第1項規
    定予以撤銷之（最高法院51年度台上字第3528號判決參照）
    。本件上訴人乙○○於86年7月11日即對上訴人甲○○有300
    萬元之借貸債權存在，已如前述，而上訴人間係於90年3月
    20日始就系爭房地設定第2順位最高限額抵押權，故屬先有
    債權存在而於事後設定抵押權之情形，且上訴人亦不能證明
    其等於90年3月20日設定抵押權時有新對價關係存在，則依
    上開說明，應屬無償行為。而上訴人甲○○復自承其並無其
    他財產（見原審卷第114頁及本院卷第2卷第100頁），堪認
    上訴人間之設定抵押權行為有害及被上訴人之債權。從而，
    被上訴人依民法第244條第1項規定主張撤銷上訴人間之系爭
    抵押權設定行為，並依同條第4項之規定請求上訴人乙○○
    塗銷系爭抵押權設定登記，洵屬有據。上訴人雖抗辯被上訴
    人業於91年5月30日前即已知悉抵押權有害及債權之情事，
    乃遲至92年8月19日始對上訴人起訴行使撤銷權（見原審卷
    第111頁至第112頁、第117頁至第121頁），已逾民法第245
    條規定之1年除斥期間云云。惟查被上訴人係於91年2月6日
    始對上訴人甲○○聲請就系爭房地實施強制執行，經原審民
    事執行處於同年月20日囑託遠東不動產鑑定公司完成鑑定報
    告（見本院調閱之原審91年度執字第3530號執行卷第2頁至
    第24頁及第27頁至第36頁）。堪認被上訴人應於彼時始知悉
    系爭房地上設定有第1順位及第2順位抵押權存在，以及其鑑
    定價值於清償上開抵押債權後，已無剩餘價值可供被上訴人
    對上訴人甲○○債權之清償。次查被上訴人依上開土地及建
    物登記謄本及鑑定報告之內容，並無從得知上訴人間之債權
    究係若干、何時成立、及設定抵押權時是否有對價關係，以
    確認該債權是否害及其債權之事實，而係遲92年3月17日收
    受上訴人甲○○提出之答辯狀附呈之借據、借貸契約、收據
    及票據等資料後（見原審卷第48頁至第75頁），始得以知悉
    上訴人間成立債權之時間及該債權與抵押權設定之關聯性，
    乃至抵押權之設定是否構成詐害債權等情。而按民法第245
    條關於同法第244條撤銷權行使之除斥期間起算日，係規定
    自債權人知有撤銷原因時。本件被上訴人既於92年3月17日
    始有可能知悉撤銷原因，則其於92年8月19日行使撤銷權，
    並未逾上開1年之除斥期間。從而上訴人所為此部分超逾除
    斥期間之抗辯，殊非可取。
五、綜上所述，被上訴人並不能舉證證明上訴人間有通謀虛偽意
    思表示成立如附表所示之債權及最高限額抵押權，則其據以
    請求確認上開債權及抵押權不存在，即屬無據，不應准許；
    至被上訴人主張上訴人間之抵押權設定行為係屬詐害債權行
    為，應予撤銷，請求上訴人間系爭設定抵押權行為應予撤銷
    ，及上訴人乙○○應將上開本金最高限額600萬元之抵押權
    設定登記予以塗銷，則屬有據，應予准許。從而，原審就上
    開應予准許部分所為上訴人敗訴之判決，並無不合。上訴論
    旨仍執前詞指摘原判決此部分不當，求予廢棄改判，為無理
    由，此部分上訴應予駁回。又就上開不應准許部分，所為上
    訴人敗訴部分之判決（即超過3百萬元部分之債權），即有
    未洽。上訴論旨指摘原判決此部分不當，求予廢棄改判，為
    有理由，爰將原判決此部分廢棄，改判如主文第1、2項所示
    ，所為被上訴人敗訴部分之判決（即3百萬元部分之債權）
    ，並無不合。附帶上訴論旨指摘原判決此部分不當，求予廢
    棄改判，為無理由，附帶上訴應予駁回。
六、至兩造其餘之攻擊防禦方法，及未經援用之證據資料，經本
    院斟酌後，認均不影響本判決之結果，爰不再一一詳予論述
    。附此敘明。
七、據上論結，本件上訴一部為有理由，一部為無理由，附帶上
    訴為無理由，依民事訴訟法第449條第1項、第450條、第78
    條、第79條、第85條第1項前段，判決如主文。
中　　華　　民　　國　　94　　年　　8　　月　　16　　日
                  民事第十二庭審判長法  官   鄭雅萍
                                    法  官   林恩山
                                    法  官   謝碧莉
正本係照原本作成。
如不服本判決，應於收受送達後20日內向本院提出上訴書狀，其
未表明上訴理由者，應於提出上訴後20日內向本院補提理由書狀
（均須按他造當事人之人數附繕本）上訴時應提出委任律師或具
有律師資格之人之委任狀；委任有律師資格者，另應附具律師資
格證書及釋明委任人與受任人有民事訴訟法第466條之一第一項
但書或第二項（詳附註）所定關係之釋明文書影本。
中　　華　　民　　國　　94　　年　　8 　　月　　16　　日
　　　　　　　　　　　　　　　　　　書記官   林初枝
附註：
民事訴訟法第四百六十六條之一（第一項、第二項）：
對於第二審判決上訴，上訴人應委任律師為訴訟代理人。但上訴
人或其他法定代理人具有律師資格者，不在此限。
上訴人之配偶、三親等內之血親、二親等內之姻親，或上訴人為
法人、中央或地方機關時，其所屬專任人員具有律師資格並經法
院認為適當者，亦得為第三審訴訟代理人。
